【裁判字號】    95,台上,641
【裁判日期】    950209
【裁判案由】    偽造有價證券
【裁判全文】
最高法院刑事判決              九十五年度台上字第六四一號
    上  訴  人  台灣高等法院台南分院檢察署檢察官
    被      告  甲○○
                        156.
                        （另案於台灣雲林第二監獄執行中）
上列上訴人因被告偽造有價證券案件，不服台灣高等法院台南分
院中華民國九十四年十一月十五日第二審判決（九十四年度上訴
字第六七九號，起訴案號：台灣雲林地方法院檢察署九十四年度
偵字第七七二號），提起上訴，本院判決如下：
    主  文
原判決撤銷，發回台灣高等法院台南分院。
    理  由
本件原判決以公訴意旨略以：被告甲○○於民國九十三年九月下
旬某日晚間，在雲林縣虎尾鎮「變色龍電子遊戲場」內，見蕭志
成持有李奕凡所有於九十三年八月十六日置放於友人林明添所有
之車牌號碼S5- 6907號自用小客車內，而林明添於同日將該車停
放在雲林縣虎尾鎮○○里○○路○段四一六巷四十一號地下停車
場時，遭蕭志成所竊之台灣土地銀行虎尾分行票號673001號至67
3050號空白支票一本，竟基於意圖供行使之用而偽造有價證券之
犯意，向蕭志成取得其中票號673009號空白支票一張後，旋於同
日，前往雲林縣虎尾鎮○○路上某不詳之印章店，委請真實姓名
、年籍均不詳之不知情已成年印章店老闆代刻「朱文杉」名義之
印章一個並蓋用「朱文杉」名義之印文於上開空白支票上，且於
其上偽填面額新台幣（下同）「貳萬陸仟伍佰元正」及「26,500
」等字樣、發票日期為「93年10月15日」，而完成偽造以「朱文
杉」名義之支票（下稱系爭支票）後，即於九十三年九月下旬某
日，將該偽造之支票交與不知情之修車廠人員王章榮，用以償還
先前所積欠之修車費用而行使之。嗣因李奕凡於察覺支票遭竊後
已辦理掛失，王章榮屆期提示乃未獲付款，蕭志成亦已遭查獲竊
取支票犯行，方經警再循線查獲，始悉上情。因認被告涉有刑法
第二百零一條第一項之偽造有價證券罪嫌云云。經調查證據結果
，以被告犯罪不能證明，因而撤銷第一審諭知被告科刑之判決，
改判被告無罪，固非無見。
惟查：（一）本件原判決認被告雖先於警詢、偵查中及第一審法
院審理時均坦承系爭支票係其所偽造，然於原審審理時已翻異前
供否認有偽造系爭支票之犯行，且證人蕭志成於原審審理時，具
結證稱：「系爭支票是我交付予被告償還借款，交給被告時，金
額、日期我都填寫好，發票人印章也蓋好了，我沒有跟他講我是
偷人家支票擅自填寫的」等語明確，加以原審審理時，經命被告
及證人蕭志成當庭書寫數字（1至10 ）之國字、阿拉伯數字、萬
、千、百、元、正等字各五遍後，經與系爭支票相互比對結果，
證人蕭志成書寫之筆跡，核與系爭支票上之筆跡相符，已足資補
強證人蕭志成前述自白。而反觀被告所書寫之筆跡，僅憑肉眼即
可辨識與系爭支票之字跡相去甚遠，足認系爭支票係由證人蕭志
成所偽造云云（原判決第三、四頁）。然查：被告在原審當庭書
寫數字時之簽名，與其在九十四年一月九日警詢時、同年三月二
十二日偵查時及同年五月二十四日第一審準備程序時之簽名，筆
跡並不相同（見警訊卷第三頁、偵查卷第十二頁、第一審卷第十
九頁及原審卷第一０三頁），顯見其在原審當庭書寫數字時之筆
跡，有刻意為之之嫌，致與其平常書寫之習慣不同。且證人蕭志
成當庭書寫「9」之筆跡，經核與系爭支票上發票日「93年10 月
15 日」之「9」筆跡之運筆方式亦顯不相符，有該支票及證人蕭
志成當庭書寫之筆跡在卷可稽（見警訊卷第二十頁、原審卷第一
０四頁），原審在被告受命書寫特定文字而有刻意為之之嫌及證
人蕭志成當庭書寫「9 」之筆跡，與系爭支票上筆跡之運筆方式
亦顯不相符之情形下，未將被告及證人蕭志成之筆跡，與偽造之
支票送由專責機構鑑定，亦未說明無鑑定必要之理由，逕以肉眼
目視，而認定非被告所偽造，不無證據調查未盡及判決不載理由
之違背法令。（二）按證據之證明力，雖屬於事實審法院自由判
斷之職權，然其所為之判斷，仍應受經驗法則與論理法則之支配
。原判決以證人蕭志成自承系爭支票係其偽造，即應自負偽造有
價證券之刑責，衡之常情，苟無其事，斷無為迴護被告為其脫罪
，倒反自擔刑責之理，為其判決被告無罪之理由之一。惟被告於
警訊、偵查中及第一審法院審理時，均明白坦承系爭支票係其所
偽造（見警訊卷第二頁、偵查卷第十二頁、第一審卷第十八至二
二頁），且於警詢時供稱：「我知道這是犯罪行為，我以後不敢
了」（見警訊卷第二頁）；於偵查時則供稱：「因為蕭志成跟我
說這本支票是朱文杉的，所以我才自己去刻印章，自己蓋印章」
、「當時是想說要還人家錢，先拿支票去，等有錢再換回來」（
見偵查卷第十二頁），於第一審法院審理時，更對於偽刻印章之
時間、地點及蓋用印章情形，供述甚詳（第一審卷第二一至二二
頁）。而證人蕭志成於警訊時除否認系爭支票係其交給王章榮外
，並否認有使用系爭支票（見警訊卷第六、七頁），其於原審審
理時則翻異前詞，改稱系爭支票係其所偽造並使用，以償還積欠
被告之債務，是否可採，已非無疑，且該證人對於在何時、何地
、如何偽造，均無詳述，積欠被告多少借款？有何證據？原判決
亦均未予說明，而系爭支票之發票人並非蕭志成，被告為何未要
求蕭志成背書？被告是否與證人蕭志成分工而共同偽造系爭支票
？原審亦均未調查，尤其依證人蕭志成所供，其目前因犯偽造有
價證券罪在監服刑中（見原審卷第九十頁），其有無利用刑事訴
訟「一事不再理」之法則，自承偽造系爭支票，圖為被告脫罪之
可能，亦非無深究之餘地。查上開證據資料於被告是否共同或自
行偽造系爭支票之待證事實，有直接而密切關係，並為第一審法
院執以論處被告偽造有價證券罪刑之依據，原判決恝置未予調查
，復未詳述其不予調查之理由，而僅以證人蕭志成於原審之證詞
及其當庭書寫卻未經鑑定之筆跡，逕認被告未偽造系爭支票，改
為被告有利之認定，其採證法則非無可議。檢察官上訴意旨指摘
原判決不當，尚非全無理由，應認原判決有撤銷發回更審之原因
。
據上論結，應依刑事訴訟法第三百九十七條、第四百零一條，判
決如主文。
中    華    民    國  九十五  年    二    月    九    日
                      最高法院刑事第五庭
                          審判長法官  莊  登  照
                                法官  洪  明  輝
                                法官  黃  一  鑫
                                法官  林  秀  夫
                                法官  徐  昌  錦
      本件正本證明與原本無異
                                      書  記  官
中    華    民    國  九十五  年    二    月   十四   日
                                                      Ｔ


司法院資訊處製作；財團法人民間司法改革基金會備份。
